最高法院刑事判決　　　　　　九十四年度台上字第二二四七號
　　上　訴　人　甲○○
　　　　　　　　乙○○
　　　　　　　　　　　　樓
　　共　　　同
　　選任辯護人　鄭洋一律師
上列上訴人等因偽造文書案件，不服台灣高等法院中華民國九十
三年七月二十七日第二審更審判決（九十二年度上更(一)字第一六
八號，起訴案號：台灣新竹地方法院檢察署八十五年度偵字第一
０五四六、一二０二四號，八十六年度偵字第五四九九、五五０
０、五五０一號），提起上訴，本院判決如下：
    主  文
原判決撤銷，發回台灣高等法院。
    理  由
本件原判決認定上訴人甲○○於民國八十四年二月十七日擔任新
竹市第二信用合作社（下稱新竹二信）理事，同年七月六日接任
理事主席，係受新竹二信委任從事放款事務之人，基於意圖損害
新竹二信之概括犯意，先後連續為下列背信行為：(一)、甲○○結
合李豫祥、鄭永燦、李耀堂等人參選新竹二信第十七屆理事，均
獲當選，就任後與理事林振淵協定，推選林振淵於八十四年二月
十七日就任理事主席，甲○○則於同年七月六日接任理事主席，
掌控理事會及放款審核委員會；嗣甲○○得知林寶蒼、李文生共
有之新竹縣竹東鎮○○段三０００之三十七、三００二之六、三
００四之一、三００八之二、三００九之二、三０一一、三０一
二、三０一三、三０一四號等土地，面積約一千六百六十坪（下
稱東寧段土地），向新竹二信抵押貸款，因債信不佳未（獲核）
准貸放，乃透過代書王麗翔介紹以新台幣（下同）一億一千七百
萬元，向林寶蒼等人購得前述地號土地，未辦理過戶，亦未徵得
謝圳銘同意，基於偽造私文書之概括犯意，即變更借款人為人頭
戶楊君儀、謝圳銘；另未得林寶蒼、李文生之同意，偽造以其二
人之名義為連帶保證人之借款申請書，並分別於八十四年三月二
十七日及同年六月二十八日持以行使向新竹二信申貸六千五百萬
元，足以生損害於楊君儀、謝圳銘及林寶蒼、李文生等人及新竹
二信之財產上利益。甲○○利用接任理事主席之機會，強令放款
經辦人許秀霞違反授信處理要點規定，於同年四月六日先行放款
；其中二千萬元轉帳供渠等週轉，另二千四百餘萬元清償上述土
地前向新竹縣竹東、新豐農會抵押貸款本息，至同月十三日才塗
銷設立，取得第一順位他項權利證明書；同年五月十八日將土地
過戶謝圳銘名下，六月十二日再將土地合併分割成三０一一之一
至四十一地號，透過上訴人乙○○銷售，以每坪十一萬元左右價
格售予官有權、范振港等人；甲○○復未經謝圳銘同意利用謝圳
銘及借用楊君儀、吳義鳳、廖徐竹慧、乙○○等五人名義，再向
新竹二信抵押貸款，甲○○乃利用接任理事主席機會，要新竹二
信相關人員配合核放楊君儀二千三百九十萬元、謝圳銘二千四百
九十四萬元、吳義鳳二千一百二十六萬元、廖徐竹慧、乙○○各
一千五百萬元，合計一億零十萬元，且強令許秀霞先行放款轉帳
二千萬元以供週轉，另清償前借款六千五百萬元本息，遲至同年
七月十二日才塗銷取得第一順位他項權利證明書；甲○○圖利自
己後，迄八十五年六月屆期後拒繳本息，造成新竹二信嚴重損失
。嗣陸續從八十五年七月十二日起至八十八年九月間未繳納本息
，迄今尚欠本金為楊君儀一千一百九十五萬元、謝圳銘五百十一
萬五千四百零八元，吳義鳳一百三十五萬元，廖徐竹慧七百五十
萬元、乙○○九百萬零一千零五十元。(二)、甲○○復於八十四年
六月間，夥同乙○○共同出面，借用具有自耕農身分之友人張國
揚名義，向台灣新竹地方法院以一千五百餘萬元價格，標得何三
良家族所有新竹縣寶山鄉○○段寶山小段二十九之四、四十二之
五、五七四之一、五八九之二、七八八、七九０、七九一、三十
一、三十二、三十四、三一六地號部分土地（下稱寶山段土地）
，另附帶支付何三良五百四十萬元及代償新竹市農會抵押貸款一
千八百萬元，總計約四千萬元；嗣由不知情李豫祥辦理土地移轉
，俟取得土地所有權後，(1)即由乙○○支付五萬元人頭費用，向
曾慶隆、陳永元、黃勸牟稱借用其等名義各借款五百萬元，並另
借用張國揚名義，於同年八月十五日持向新竹二信申請貸款，而
放款室徵信調查員劉錦洲（由檢察官另行不起訴處分）竟未徵取
上述土地前次吳玉基向范關妹移轉價格作為估價參考，個人疏忽
，僅參考報紙廣告及向同事楊振芳詢問寶山鄉之一般行情，竟在
不動產鑑定報告表內簽註「此標的五甲餘之土地將作為供各大工
程建設倒土之用」、「大額借款宜慎重處理」，且明知上述地號
土地不符農業用地免扣土地增值稅規定，而在估價時未予扣除（
其有表明當土地不變更使用時）；逐級審核時，總經理鄭永燦（
由檢察官另行不起訴處分）亦不查前述貸款案之瑕疵及保留意見
，直接准貸；放款審核委員會委員李豫祥（業經一審判決無罪確
定）亦配合甲○○超貸給人頭戶曾慶隆一千八百萬元、陳永元二
千五百萬元、黃勸牟二千五百萬元（三人合計借貸為六千八百萬
元）、張國揚一千二百萬元，合計八千萬元；先後轉帳三千九百
萬元予甲○○所有帳內供己週轉使用（還款期限八十六年八月五
日）；惟至八十五年七月十五日即拒繳本息，造成新竹二信嚴重
虧損，延至九十一年十二月間將前揭八千萬元借貸債權全數出售
予中華開發資產管理公司，嗣經中華資產管理公司指示拋棄抵押
權，並已出示抵押權塗銷同意書。(2)甲○○承前與乙○○共同為
偽造私文書之概括犯意聯絡，明知同夥人乙○○連續分別借用曾
慶隆、黃勸牟、陳永元名義借款，然僅於五百萬元額度內獲得曾
慶隆、黃勸牟、陳永元之同意，惟竟逾此授權範圍而偽造借款申
請書，並進而持以行使向新竹二信借貸，致新竹二信批示超貸給
人頭戶曾慶隆一千八百萬元、陳永元二千五百萬元、黃勸牟二千
五百萬元（三人合計借貸六千八百萬元），足以損害曾慶隆、黃
勸牟、陳永元及新竹二信等財產上利益。(三)、甲○○擔任肯瑞奇
股份有限公司負責人時與吳玉基係雇主關係，於八十五年四月間
，吳玉基向范滹妹以六百八十萬元價格，購得新竹縣寶山鄉○○
段沙湖壢小段三一九、三一九之二地號土地，嗣因甲○○財務困
難亟需資金週轉，乃由乙○○媒介，欲以二千一百萬元向吳玉基
購買（其時吳玉基疑為人頭），僅支付一百五十萬元土地款予吳
玉基，即交由不知情之李豫祥辦理所有權移轉于甲○○名下；旋
即於同年五月九日，填妥抵押貸款估價申請書，並以其妻吳義鳳
名義向新竹二信申貸一千四百萬元，放款室徵信調查員韓文秀、
總經理鄭永燦明知該擔保品位於寶山鄉○區○道內，交通不便，
且地形落差大，無開發價值；渠等未徵信買賣契約書作為估價參
考，逕以公告現值四點五倍高估核貸一千四百萬元，詎該貸款案
至地政事務所辦理抵押設定時，該所人員查知土地之代理權利人
與義務人均為甲○○同一人，不符規定要求變更，經新竹二信監
事主席鄭富美反對，而故未准撥貸，乃將土地移轉人頭戶李祥川
名下，於同月二十八日再持向新竹二信借貸一千四百萬元時，韓
文秀在不動產鑑定報告表中註記「不動產為丙種建築用地，地形
稍有落差，是否接此類案件？敬請裁示」，放款室主任林思良批
示「依調查意見，敬請上級裁示是否准予承接貸放」，副總經理
蔡光明批示「擬不承接貸放」，總經理鄭永燦疑因不同意本件貸
放，遭不詳人士毆傷住院未核章，甲○○竟利用理事主席職權裁
定「准予借貸一千四百萬元」，強行放款並轉帳九百萬元供己週
轉使用，致生損害於新竹二信之財產，延至八十六年六月三十日
方清償貸款塗銷抵押權登記等情。因而撤銷第一審關於甲○○、
乙○○部分之科刑判決，改判變更檢察官起訴法條，依牽連犯關
係，從一重論處上訴人甲○○、乙○○共同連續行使偽造私文書
，足以生損害於他人罪刑，固非無見。
惟查：(一)、科刑判決書須先認定犯罪事實，然後於理由內敘明其
認定犯罪所憑之證據，方足以資論罪科刑，否則僅於理由內敘明
其有犯罪之證據，而事實欄內並未認定有何種犯罪之事實，不惟
理由失其依據，具與法定程式亦不相符。本件原判決就上揭事實
(一)所載部分，僅記載甲○○得知林寶蒼、李文生等以其共有之東
寧段土地向新竹二信抵押貸款，因債信不佳未獲核准貸放，……
乃以一億一千七百萬元向林寶蒼等購得該土地，未辦理過戶，即
變更借款人為人頭戶楊君儀、謝圳銘，並偽造林寶蒼、李文生為
連帶保證人之借款申請書，分別於八十四年三月二十七日及同年
六月二十八日持向新竹二信申貸六千五百萬元，利用其接任理事
主席之機會，強令放款經辦人許秀霞違反授信處理要點規定，於
同年四月六日先行放款，其中二千萬元轉帳供週轉，另二千四百
餘萬元清償該東寧段土地前向新竹縣竹東、新豐農會抵押借款本
息，至同月十三日才塗銷設立，取得第一順位他項權利證明書等
情。而於甲○○將原借款人林寶蒼、李文生變更為人頭戶之楊君
儀、謝圳銘，並偽造林寶蒼、李文生為連帶保證人之借款申請書
，分別於八十四年三月二十七日、同年六月二十八日持以行使，
向新竹二信申貸六千五百萬元，究係以東寧段土地為共同擔保借
款，抑以其個人持分分別擔保借款，先後之申貸金額各有若干？
及強令經辦人許秀霞於同年四月六日先行放款共四千四百餘萬元
後，其差額有無續予貸款，果續予貸款，其日期；暨原借款人林
寶蒼、李文生之前以同上土地設定抵押權擔保借款，經塗銷抵押
權登記後，新竹二信取得第一順位他項權利證明書，究由何地政
機關受理抵押權登記並核給第一順位他項權利證明書及登記日期
，毫無記載。且理由內攸關甲○○犯罪之證據，即所偽造之上述
借款申請書、辦理抵押權之土地登記簿謄本、他項權利證明書等
證據資料，均付之闕如。遽認甲○○此部分有牽連犯刑法第二百
十六條、第二百十條、第三百四十二條及信用合作社法第三十九
條等罪，從一重之行使偽造私文書罪論處罪刑，難謂於法無違。
(二)、證據雖已調查，而其內容尚未明瞭者，即與未經調查無異，
如遽行判決，仍屬應於審判期日調查之證據未予調查。原判決理
由二(一)２所載引用證人李文生、林寶蒼於調查中之證詞，證明以
東寧段土地向新竹二信申請貸款者，原為林芝葦、林森鴻，而李
文生、林寶蒼則為連帶保證人，並均於空白之借款申請書上先填
寫連帶保證人基本資料、且填寫姓名、蓋章。申請人謝圳銘借款
申請書正面之連帶保證人「李文生」、「林寶蒼」分別為李文生
、林寶蒼之筆跡等事實。如果無訛，則甲○○嗣於購得東寧段土
地後，未辦理所有權移轉登記前，以楊君儀、謝圳銘名義為借款
人，其中謝圳銘之借款申請書是否以李文生、林寶蒼原為連帶保
證人填寫之基本資料、簽名及蓋章之上述空白之借款申請書予以
變造，尚欠明瞭，即有根究明白之必要。甲○○於原審調查時亦
請求傳訊證人李文生、林寶蒼為證（見原審上更一字第一六八號
卷第九一頁），原審未予調查審明，遽憑以認定甲○○偽造李文
生、林寶蒼二人為連帶保證人之借款申請書，顯有應於審判期日
調查之證據未予調查之違法。(三)、原判決事實欄一(二)(1)所載乙○
○借用張國揚名義，及支付五萬元人頭費，借用曾慶隆、陳永元
、黃勸牟名義，由甲○○提供借用具有自耕農身分之張國揚，向
台灣新竹地方法院標購之寶山段土地為擔保，分別向新竹二信超
貸，曾慶隆一千八百萬元，陳永元、黃勸牟各二千五百萬元（三
人合計借貸為六千八百萬元）、張國揚一千二百萬元，共計八千
萬元，先後轉帳三千九百萬元予甲○○所有帳戶內供己週轉使用
……。與同上一(二)(2)所載甲○○承前與乙○○共同為偽造私文書
之概括犯意聯絡，明知同夥人乙○○連續分別借用曾慶隆、黃勸
牟、陳永元名義借款，然僅於五百萬元額度內獲得曾慶隆、陳永
元、黃勸牟之同意，惟竟逾此授權範圍而偽造借款申請書，並進
而持以行使向新竹二信借貸，致新竹二信批示超貸給人頭戶曾慶
隆一千八百萬元、陳永元二千五百萬元、黃勸牟二千五百萬元（
三人合計借貨為六千八百萬元），足以損害曾慶隆、黃勸牟、陳
永元及新竹二信等財產上利益等情。似為不同之借貸，即(1)部分
由甲○○提供其以張國揚名義向台灣新竹地方法院標得之寶山段
土地為擔保，而由乙○○支付五萬元之人頭費，借用曾慶隆、陳
永元、黃勸牟名義申請借貸。(2)部分則係借用曾慶隆、陳永元、
黃勸牟名義，各於五百萬元範圍內申請借貸，竟逾此授權範圍而
超貸。究其實情如何，亦欠明瞭。原審並未根究明白，於事實欄
詳加記載，且未於理由內詳敘其所憑之證據，遽認上訴人等此部
分之行為，係共犯刑法第二百十六條、第二百十條、第三百四十
二條第一項及信用合作社法第三十九條之罪，不免速斷。以上或
為上訴意旨所指摘，或為本院得依職權調查之事項，應認原判決
仍有撤銷發回更審之原因。又原判決不另為諭知無罪部分，本乎
審判不可分原則，應併予撤銷發回，合予敘明。
據上論結，應依刑事訴訟法第三百九十七條、第四百零一條，判
決如主文。
中　　華　　民　　國　九十四　年　　四　　月  二十九  日
                      最高法院刑事第十一庭
                          審判長法官  洪　清　江
                                法官  石　木　欽
                                法官  李　伯　道
                                法官  韓　金　秀
                                法官  林　勤　純
      本件正本證明與原本無異
                                      書  記  官
中　　華　　民　　國　九十四　年　　五　　月    六  　日
                                                   Ｍ
